【裁判字號】    98,判,1161
【裁判日期】    980930
【裁判案由】    償還公費
【裁判全文】
最  高  行  政  法  院  判  決
                                      98年度判字第1161號
上  訴  人  甲○○
            戊  ○
            乙○○
            丙○○
            丁○○
被 上訴 人  中央警察大學
代  表  人  己○○
訴訟代理人  吳榮昌律師
上列當事人間償還公費事件，上訴人對於中華民國96年1月11日
臺北高等行政法院96年度訴字第146號判決，提起上訴。本院判
決如下：
    主  文
原判決廢棄。
被上訴人在第一審之訴駁回。
第一審及上訴審訴訟費用均由被上訴人負擔。
    理  由
一、本件被上訴人在原審起訴主張：上訴人甲○○、乙○○分別
    為被上訴人正科62、61期一隊大學部畢業生，均享有書籍費
    、服裝費、主副食費、（生活）津貼、畢業參觀費（見學費
    ）及實習費等公費，上訴人甲○○在學為民國（下同）82至
    85年度如附件上訴人甲○○部分所示計新臺幣（下同）702,
    935元；上訴人乙○○其在學為81至84年度如附件上訴人乙
    ○○部分所示計691,214元。上訴人甲○○於90年4月2日上
    訴人乙○○於90年2月19日分別辭職，擔任警職均未滿6年規
    定年限，依其等書具之入學志願書，參照原「警察學校畢業
    生服務年限辦法」規定其等應賠償在校期間全部費用。又上
    訴人戊○、上訴人丙○○、丁○○分別為上訴人甲○○、乙
    ○○之保證人，立有保證書，依照保證契約約定，畢業學生
    在服務年限內離職者，應賠償在校期間全部費用。上訴人等
    均受催繳迄未繳納。上訴人甲○○、乙○○與其保證人即上
    訴人戊○、上訴人丙○○、丁○○間屬不真正連帶債務關係
    等情，爰依行政契約、保證契約及行政訴訟法第8條第1項規
    定提起本件訴訟，請求上訴人甲○○、戊○應給付被上訴人
    702,935元，及自起訴狀送達之翌日起至清償日止，按週年
    利率百分之5計算之利息。如上訴人一人已為清償，另一人
    於清償範圍內免除其給付義務；及上訴人乙○○、丙○○、
    丁○○應給付被上訴人691,214元，及自起訴狀送達之翌日
    起至清償日止，按週年利率百分之5計算之利息。如上訴人
    一人已為清償，另一人於清償範圍內免除其給付義務之判決
    。
二、上訴人甲○○、戊○在原審答辯則以：上訴人甲○○自82年
    9月考取被上訴人就讀，86年6月畢業後從事警察工作，因於
    90年1月4日應公務人員特種考試第2次司法人員考試榜示錄
    取，於同年4月2日申請辭職獲准。上訴人甲○○入學與被上
    訴人間固有書立入學志願書，並覓上訴人戊○為保證人立入
    學保證書，訂立行政契約之情，惟系爭契約發生償還公費請
    求權，應自上訴人甲○○離職之日即90年4月2日起算消滅時
    效，至95年4月2日即已屆滿5年，而被上訴人遲至96年1月11
    日始向原審法院依行政訴訟法第8條第1項提起一般給付之訴
    ，已逾5年之時效期間，已因時效完成而當然消滅。退步言
    之，按入學志願書為公法上之定型化契約，不論畢業服務1
    個月即離職，或服務5年11個月始離職，均應賠償在學期間
    「全部」費用，未考量上訴人甲○○已貢獻警界之服務年資
    多寡，一概賠償「全部」費用，有失公平合理，違反行政法
    上之公平合理原則，使上訴人負顯不相當公費賠償金額，應
    認該行政契約無效。縱上述主張不可採，本件上訴人與被上
    訴人學校間所締結行政契約，自有行政程序法之適用，上訴
    人甲○○之對待給付為6年服務期限，被上訴人不論上訴人
    甲○○已給付3年9個月之服務年資，仍要求上訴人償還其所
    受領全部之公費，顯有違反行政程序法之比例原則及不當連
    結禁止原則；況被上訴人學校於92年1月1日發布施行「中央
    警察大學臺灣警察專科學校畢業學生服務年限及教育費用賠
    償辦法」，改為依尚未服務期滿年限之比例，賠償在學期間
    之教育費用（第4條），非雙方當時所得預料，而依其原有
    行政契約對上訴人甲○○確有顯失公平之情形，符合行政程
    序法第147條情事變更之要件，且核該契約所訂賠償金額之
    性質應屬損害賠償預定性之違約金，若違約金過高，依行政
    程序法第149條準用民法第252條規定，請求原審仍可依行政
    訴訟法第203條規定為增、減給付之判決。再保證債務具有
    從屬性，被上訴人對上訴人戊○之上述公法上請求權，依上
    揭說明，隨同消滅等語，資為抗辯。
三、上訴人乙○○、丙○○、丁○○在原審答辯則以：上訴人乙
    ○○係於民國90年2月19日辭職，被上訴人之公法上請求權
    亦可從當日開始請求。被上訴人對於上訴人乙○○公法上請
    求權之時效，亦應適用行政程序法第131條第1項規定為5年
    ，而非適用民法15年之時效規定，上訴人乙○○係於96年1
    月20日始接獲被上訴人之起訴書，已逾5年，故被上訴人對
    於上訴人乙○○之給付請求權已罹於時效。又縱不應適用公
    法上請求權5年之消滅時效，雖上訴人與被上訴人乙○○所
    簽立入學志願書之當時約定應於畢業後服滿服務6年之年限
    ，惟卻未依照行政法上「比例原則」要求按服務年限比例賠
    償，而被上訴人於92年1月1日發布施行「中央警察大學臺灣
    警察專科學校畢業學生服務年限及教育費用賠償辦法」，改
    為依尚未服務期滿年限之比例，賠償在學期間之教育費用（
    第4條），上訴人乙○○與被上訴人簽立上開入學志願書時
    ，對於上開事項並非雙方當時所得預料，而依其原有行政契
    約對上訴人確有顯失公平之情形，故應符合行政程序法第14
    7條情事變更之要件，而予以酌減賠償金額等語，資為抗辯
    。
四、原審斟酌全辯論意旨及調查證據之結果，以：(一)有關消滅時
    效期間問題，發生在90年1月1日行政程序法施行前，不適用
    行政程序法第131條第1項規定，應依行政程序法施行前有關
    法規之規定，無相關法規規定者，得類推適用民法消滅時效
    之規定。有最高行政法院94年9月22日94年度判字第1453號
    判決可參，發生在90年1月1日行政程序法施行後行政契約，
    行政程序法第149條明文規定該法未規定者，準用民法相關
    之規定，最高行政法院96年6月7日96年度判字第00995號判
    決可參，是本件無論請求權發生在行政程序法施行前或後，
    均無行政程序法131條第1項規定之適用，上訴人以此為時效
    抗辯，委無可採。又「警察學校畢業生服務年限辦法」並非
    法規命令，僅係作為兩造訂立契約內容之行政規則而已，既
    無須法律之授權，自無違反法律保留原則或司法院相關解釋
    可言，故內政部為使中央警官學校、警察專科學校、警察學
    校畢業學生盡其所學貢獻國家，以符政府培養警察人才原旨
    起見，於56年11月2日以內政部臺內警字第251576號令訂定
    發布「警察學校畢業學生服務年限辦法」，作為處理是項業
    務之依據，及確保享受公費待遇之學生，於畢業後依約接受
    分發各警政單位完成服務，此為達成行政目的所必要，亦未
    逾越合理之範圍。此項辦法並作為與接受公費教育學生訂立
    行政契約之準據，且經學校與公費學生訂立契約後，即成為
    契約之內容，是系爭行政契約依當時有效之「警察學校畢業
    學生服務年限辦法」為準據所訂立，並無任何違法及無效之
    問題，上訴人自應本誠信原則履行契約上之義務。又本件兩
    造間訂立行政契約，至於上訴人所辯新公布之「中央警察大
    學臺灣警察專科學校畢業學生服務年限及教育費用賠償辦法
    」亦無溯及既往之規定，自無溯及適用。且上訴人甲○○、
    乙○○無法依約履行連續在警察機關服務之義務，即不應享
    有公費之優惠，被上訴人請求上訴人返還的僅是其在學期間
    國家所支出之公費，並未及於其他之賠償，亦未加重上訴人
    乙○○、甲○○之責任。故該等約定，依使用者付費之觀點
    而言，乃屬合理，無過高之問題，上訴人以系爭行政契約一
    概賠償全部費用，違反行政法上之公平合理原則，應認該行
    政契約無效及未考量上訴人服務年資，應依照比例原則及行
    政程序法第147條情事變更、行政程序法第149條準用民法第
    252條規定，請求依行政訴訟法第203條規定為增、減給付之
    判決云云，亦無可取。(二)綜上所述，被上訴人本於公法上行
    政契約關係、保證關係及不真正連帶債務之法律關係，訴請
    上訴人甲○○、戊○應給付被上訴人702,935元，及均自起
    訴狀送達之翌日即96年1月24日起至清償日止，按週年利率
    百分之5計算之利息。如上訴人一人已為清償，另一人於清
    償範圍內免除其給付義務；及上訴人乙○○、丙○○、丁○
    ○應給付被上訴人691,214元，及上訴人乙○○自起訴狀送
    達之翌日即96年1月20日起，上訴人丙○○、丁○○自96年1
    月21日起均至清償日止，按週年利率百分之5計算之利息。
    如上訴人一人已為清償，另一人於清償範圍內免除其給付義
    務，均為有理由，應予准許。
五、本院按「公法上之請求權，除法律有特別規定外，因5年間
    不行使而消滅。公法上請求權，因時效完成而當然消滅。」
    ，為行政程序法第131條第1項、第2項所明定。本件被上訴
    人以(一)上訴人甲○○自被上訴人改制前之原中央警官學校校
    正科62期一隊大學部畢業，因畢業後任警職未滿6年之規定
    年限，於90年4月2日因故辭職，依其所簽立之入學志願書之
    約定，上訴人甲○○應賠償在校期間全部費用，合計新臺幣
    70 2,935元。又上訴人甲○○入學時覓得上訴人戊○為其保
    證人，是上訴人甲○○暨其保證人戊○應賠償上訴人甲○○
    在校期間之上開費用。(二)又上訴人乙○○自被上訴人改制前
    中央警官學校校正科61期一隊畢業，因畢業後任警職未滿6
    年之規定年限，於90年2月19日因故辭職，依其所簽立之入
    學志願書之約定，上訴人乙○○應賠償在校期間全部費用，
    合計691,214元。又上訴人乙○○入學時覓得上訴人丙○○
    、丁○○為其保證人，保證上訴人乙○○應負之賠償責任，
    是上訴人乙○○暨其保證人丙○○、丁○○應賠償上訴人乙
    ○○在校期間之上開費用。而上開上訴人等迄未繳納各該筆
    款項等情，雖據兩造分別陳明在卷，並有上訴人甲○○、乙
    ○○辭職令、入學志願書、公費待遇計算表、入學保證書、
    催請清償函等影本附原審卷可稽，洵堪認定。惟依被上訴人
    主張之事實，縱認其對各該上訴人存有因行政契約及保證契
    約所生請求賠償權，要係發生於上訴人甲○○90年4月2日
    ，上訴人乙○○90年2月19日間因故辭職之時，因其等畢
    業後任警職未滿6年之規定年限，應依其所簽立之入學志願
    書之約定，賠償在校期間全部費用，而其餘上訴人則分別因
    擔保上訴人甲○○、乙○○之保證人，亦應賠償上訴人甲○
    ○、乙○○在校期間之上開費用，亦即被上訴人主張之本件
    給付請求權顯係發生於行政程序法施行（即90年1月1日）後
    ，依上開說明，即應適用行政程序法第131條第1項之5年時
    效期間，亦即本件被上訴人對上訴人之公費返還請求權時效
    ，除有行政程序法規定之中斷等事由外，原應分別至95年4
    月2日及95年2月19日屆至，惟因該日皆係星期日之休息日，
    則參諸民法第122條：「於一定期日或期間內，應為意思表
    示或給付者，其期日或其期間之末日，為星期日、紀念日或
    其他休息日時，以其休息日之次日代之。」之規定，即延至
    95年4月3日及95年2月20日屆滿，惟被上訴人遲至96年1月11
    日始提起本件行政訴訟，請求上訴人賠償，參諸上揭規定，
    其請求權時效業已完成，權利當然消滅，而不得再為本件請
    求。是以，原判決以本件無論請求權發生在行政程序法施行
    前或後，均無行政程序法131條第1項規定之適用，而未論及
    行政程序法係自90年1月1日施行，該法第131條規定之5年時
    效，自得適用於本件90年間即已成立公費返還請求權，而判
    決被上訴人依據公法上行政契約關係、保證關係及不真正連
    帶債務之法律關係，請求上訴人甲○○、戊○應給付被上訴
    人702,935元；及上訴人乙○○、丙○○、丁○○應給付被
    上訴人691,214元乙節，適用法規即有違誤，自應由本院將
    原判決廢棄，並駁回被上訴人在第一審之訴，以資糾正。
六、據上論結，本件上訴為有理由。依行政訴訟法第256條第1項
    、第259條第1款、第98條第1項前段，判決如主文。
中    華    民    國    98    年    9     月    30    日
                    最高行政法院第三庭
                        審判長法官  高  啟  燦
                              法官  廖  宏  明
                              法官  黃  秋  鴻
                              法官  黃  合  文
                              法官  王  碧  芳
以  上  正  本  證  明  與  原  本  無  異
中    華    民    國    98    年    10    月    1     日
                              書記官  邱  彰  德


司法院資訊處製作；財團法人民間司法改革基金會備份。
